【裁判字號】    92,交易,157
【裁判日期】    921106
【裁判案由】    過失傷害
【裁判全文】
臺灣板橋地方法院刑事判決                        九十二年度交易字第一五七號
    公  訴  人  臺灣板橋地方法院檢察署檢察官
    被      告  乙○○
                甲○○
    共同選任辯護人  林月雪律師
右列被告因業務過失重傷害案件，經檢察官提起公訴（九十一年度偵字第一六０五七
、一六三一二號），本院判決如左：
    主  文
乙○○、甲○○因業務上之過失傷害人致重傷，各處有期徒刑伍月，如易科罰金，均
以參佰元折算壹日。
    事  實
一、緣漢城營造有限公司（簡稱漢城公司）承作臺北縣政府工務局（水利工程課）發
    包之「臺北縣中和市○○○○路整治工程－連城支線」之新建與景觀工程（施工
    期間自民國九十一年二月二十六日起至九十二年二月二十五日止）。乙○○為漢
    城公司之負責人，負責該公司土木建築工程業務之執行，而甲○○係該公司派駐
    上開工程之工地主任，負責該公司所承包上開工程之相關施工事宜，均為從事業
    務之人。於九十一年六月二十五日十七時許，在上開工程第四區（註：依施工範
    圍共劃分為五區）之中正四橋橋頭０Ｋ＋九００處路段（屬臺北縣中和市○○路
    四六九巷九一之一號「大榮貨運」前），因施工期間，封閉防汛道路（註：兩側
    道路均為單向道）北線道路，防汛道路南線雙線道路改以雙向單線通行時，均應
    注意道路因施工致交通受阻，應視需要設置各種標誌或拒馬、交通錐等，夜間應
    有反光或施工警告燈號，必要時並應使用號誌或派旗手管制交通；作為輔助交通
    島、緣石界線或實體分隔設施者，應有自發光源或具反光性能；依漢城公司所提
    報之「臺北縣中和市○○○○路整治工程－連城支線０Ｋ＋七００至一Ｋ＋七七
    三段交通維持計劃書」，封閉北線道路，南線雙線道路改以雙向單線通行，南線
    八米道路以二釐米厚熱拌反光標線重新標線，劃分兩個混合車道，再加各種交通
    標誌，以引導車輛通行，依當時情形，並無不能注意之情事，竟疏未注意，貿然
    擺置黃黑斜紋相間之活動護欄（即紐澤西護欄）在劃有虛白線之車道線上，作為
    減縮車道而將原屬單向道之上開路段分隔為雙向道之用。適戊○○於同日二十一
    時三分許，駕駛車牌號碼為ＢＢＯ－八八二號重機車，沿臺北縣中和市○○道路
    ，由臺北縣土城市往新店市方向行駛，於綠燈時通過交岔路口至附近之上址「大
    榮貨運」前，應注意汽車行駛時，駕駛人應注意車前狀況，並隨時採取必要之安
    全措施，且依當時情形，又無不能注意之情事，亦疏未注意，致戊○○所駕駛之
    重機車前車頭迎面撞及置於上址與戊○○行向相反之活動護欄（即戊○○通過交
    岔路口第一個活動護欄）之左前方（依該活動護欄之擺設方向），戊○○因而人
    車倒地，受有頸椎第四節骨折和頸椎第四、五節間骨折性脫臼合併四肢癱瘓和呼
    吸衰竭等重傷害（經送醫後戊○○仍因脊髓損傷致四肢癱瘓及大小便功能失常，
    無法恢復）。幸經路人己○○發現，而打一一九叫救護車將戊○○送醫。
二、案經被害人戊○○（代理人丁○○）訴由臺北縣政府警察局中和分局報請暨被害
    人戊○○訴請臺灣板橋地方法院檢察署檢察官偵查起訴。
    理  由
一、訊據被告乙○○、甲○○均矢口否認有業務過失重傷害之犯行，均辯稱：本件被
    害人戊○○並非撞擊被告所擺設之護欄而受重傷；被害人是因工作加班勞累，精
    神不濟，致在快車行駛中，重心不穩，機車前輪左傾，滑入人孔蓋，造成機車翻
    倒，向左面傾倒後，致摔成重傷；被害人之車禍事故，非撞擊被告所擺設之護欄
    所造成，被害人之傷勢與系爭護欄擺設是否違反交通維持計劃書及設置規則等相
    關規定無關，兩者間無因果關係；工地都由被告乙○○授權被告甲○○負責云云
    。
二、經查，右揭事實，業據被告吳榮德於警詢時及於九十一年八月二十日檢察官偵查
    中供稱：「我在漢城公司之職務為中和工務所工地主任；於九十一年六月二十五
    日八時至十七時許完成擺設護欄，．．．擺設護欄至肇事地點，已近五點；沒有
    放置反光拒馬；放護欄前沒有放警告標示或其他標示等語，且被告乙○○、甲○○對於渠等均係從事業務之人，均應注意上開施工路段，封閉防汛道路（註：兩
    側道路均為單向道）北線道路，防汛道路南線雙線道路改以雙向單線通行時之相
    關交通安全維護設施等情，亦均於本院審理時不爭執，復據告訴人即被害人戊○○於檢察官偵查中及本院審理時指述歷歷，核與證人即被害人之父丁○○、證人
    己○○、庚○○（以上二人為肇事時行駛在被害人之後之路人）、何國禎（警員
    ）、丙○○（警員）、子○○（警員）、壬○○（警員）、癸○○（警員）、辛○○（修理戊○○機車之人）分別於警詢時、檢察官偵查中及本院審理時所證述
    之情節（均有證據能力）相符，並有漢城公司營利事業登記證、漢城公司之公司
    登記相關資料、臺北縣中和市○○○○路整治工程－連城支線契約書、中和排水
    路整治工程＝連城支線ＯＫ＋七００至１Ｋ＋七七三段施工交通維持計劃案、臺
    北縣政府九十一年四月二十九日北府工水字第０九一０一九二九四五號函、道路
    交通事故調查報告表、亞東紀念醫院於九十一年七月三日所開立之診斷證明書、
    戊○○之中華民國身心障礙手冊（四肢肢障）、機車行修理車輛明細表、三陽世
    紀迪爵一二五廣告型錄、臺灣省臺北縣區車輛行車事故鑑定委員會九十二年一月
    二十一日北鑑字第九一一七０四號函所附之鑑定意見書、行政院衛生署基隆醫院
    九十二年三月二十二日住院診斷證明書各一份、採證照片多幀、機車修理收據三
    張附卷可稽。
三、次查：
    （一）上開遭被害人迎面撞及置於上址與被害人行向相反之被害人通過交岔路口
          第一個活動護欄並未擺正，依該活動護欄之擺設方向（與被害人行向相反
          ）而言，該活動護欄係往右斜放，而該活動護欄自九十一年六月二十五日
          十七時許在上開肇事地點擺設後至同日二十一時三分許本件案發（肇事）
          時，約有四小時之久，則在查無證據足資證明該活動護欄究係肇事之前或
          肇事之後即往右斜放之情況下，自難遽予認定該活動護欄係肇事之後才往
          右斜放（未擺正）。是本件縱認被害人所供案發當時其車速約在每小時二
          、三十公里之低速屬實，亦不能即以本院依（被告）聲請向中華民國車輛
          交通事故鑑定技術研究學會函查水泥製紐澤西護欄如由單一騎士騎乘三陽
          世紀迪爵一二五碰撞之測試記錄分析認：一、無論低速或高速，機車與護
          欄擦撞，則機車會滑開，護欄不會移動；二、若機車與護欄高速側撞，機
          車會滑倒，若加上人體之重量則護欄會移動，需檢測機車受損與人體受傷
          程度；三、若機車與護欄高速正撞，則機車與人體皆會嚴重受創，護欄亦
          會移動等結果（有中華民國車輛交通事故鑑定技術研究學會九十二年八月
          十四日九二車鑑字第一六三號函及所附之重型機車與紐澤西護欄碰撞測試
          記錄分析各一份在卷足憑），而認被害人所駕駛之重機車並非迎面撞及上
          開活動護欄。
    （二）被害人所駕駛之重機車前車頭迎面撞及置於上址與被害人行向相反之活動
          護欄（即被害人通過交岔路口第一個活動護欄）之左前方（依該活動護欄
          之擺設方向），致被害人摔落至前方靠近第二組（每組兩個）活動護欄左
          側（依該活動護欄之擺設方向）路面上，受有頸椎第四節骨折和頸椎第四
          、五節間骨折性脫臼合併四肢癱瘓和呼吸衰竭等重傷害（經送醫後被害人
          仍因脊髓損傷致四肢癱瘓及大小便功能失常，無法恢復），而其所駕駛之
          重機車則因撞擊後之慣性作用而倒地往右前方刮地滑行至右側路邊之路燈
          桿等情，業據被害人於九十二年四月二十三日本院審理時供稱：「當天天
          色昏暗，原本感覺上認為路上沒有東西，後來碰撞到路中央硬硬的東西，
          我案發後來才知道是紐澤西護欄」等語，證人己○○於九十二年七月四日
          到庭結證：「現場是在大榮貨運那裡，我跟被害人的車輛是同一方向，當
          時被害人是騎機車；我不認識被害人戊○○。我的車子還沒有到大榮貨運
          的時候，我是聽到蹦一聲，當時我離被害人約三、四十公尺，到大榮貨運
          那裡才看到有人倒在那裡；當時警察問我燈光的情形，我說燈光確實有被
          樹擋到。當時燈光是否因為被樹遮到而無法照到紐澤西護欄，我無法確認
          」等語，證人庚○○於九十二年八月二十九日到庭結證：「我們（含張剛
          法）在騎車的過程，聽到碰一聲（機車是撞到很硬的東西），之後看到有
          人跌倒，當時被害人的位置是在紐澤西護欄之右側，當時被害人機車的位
          置就是靠近路邊有電線桿（應係路燈桿）的位置沒有錯；我不記得是否還
          有聽到其他聲音，只有聽到碰的一聲，我聽到聲音是短促又大聲的聲音」
          等語，證人何國禎於九十二年五月九日到庭結證：「當初到現場的時候，
          我判斷機車是撞到紐澤西護欄，因為紐澤西護欄上的撞痕看起來是很新的
          ，不像是過了很久，地上有一些小的水泥渣」等語，證人丙○○於九十二
          年六月二十日到庭結證：「當時是晚上，燈光不是很好，當時紐澤西護欄
          已經歪掉，只是方向成三十度到四十度偏了，但是沒有照到，所以我們判
          斷是靠近路口往永和方向的第一塊紐澤西護欄；肇事地點沒有任何燈泡，
          只有紐澤西護欄」等語，證人子○○於九十二年七月四日到庭結證：「我
          到的時候，被害人已經被救護車載走，紐澤西護欄沒有擺正」等語，證人
          辛○○於檢察官偵查中到庭結證：「該機車為三陽風雲一二五車型，該機
          車面板掉落，代表固定該面板在機車上之腳已斷掉，前輪鋼圈彎曲，鋼圈
          要如此彎曲需撞到硬物、重物、固定物所致，否則鋼圈在輪上是圓的可轉
          動，可跑掉．．．．，後座扶把（后架）是塑鋼製也斷裂，左右側蓋也都
          擦損也有裂痕，左離合器外殼也破裂，應是撞擊才會破裂等語（見臺灣板
          橋地方法院檢察署九十一年度偵字第一六０五七號偵查卷第八十三頁背面
          ），且互核相符。又被害人之倒地位置應係在被害人通過上開交岔路口後
          靠近第二組（每組兩個）活動護欄左側（依該活動護欄之擺設方向）路面
          上等情，亦據證人庚○○、壬○○、癸○○（第一批到現場之警員）到庭
          結證明確，且互核相符，渠等所證述之被害人倒地位置雖均與證人己○○
          所證述之被害人倒地位置不同，但就客觀情形而言，證人庚○○、壬○○
          、癸○○不約而同之證詞應較證人己○○之證詞為可採。此外，並有警員
          何國禎於案發當日（九十一年六月二十五日）夜間及翌日（九十一年六月
          二十六日）白天所拍攝之現場照片、告訴人於九十一年六月二十六日白天
          所拍攝之現場照片、臺灣板橋地方法院檢察署檢察官及本院親赴肇事現場
          勘驗所拍攝之現場照片暨勘驗筆錄、交通事故調查報告表等附卷可稽。且
          被害人戊○○確因本件車禍致重傷等情，亦有上開診斷證明書附卷可憑，
          復經本院依職權向行政院衛生署基隆醫院函查及親赴基隆醫院詢問被害人
          屬實，有行政院衛生署基隆醫院九十二年四月十四日九二基醫病字第０九
          二０００二四二０號函、本院九十二年四月二十三日詢問筆錄、戊○○之
          照片二張在卷足憑。
    （三）依被害人於九十二年四月二十三日之供詞，被害人應係通過上開交岔路口
          後，誤認路中已無設置紐澤西護欄，而在道路中間行駛，因而撞及設置於
          道路中心處之紐澤西護欄。而被告所指之台電人孔蓋係設置於路面右側，
          且機車第一道刮痕係位於台電人孔蓋左前方向右延伸（見上開現場照片、
          勘驗筆錄、交通事故調查報告表），與實際上被害人所駕駛之重機車係因
          撞擊後之慣性作用而倒地往右前方刮地滑行至右側路邊之路燈桿之情形不
          符，更何況人孔蓋平整並無明顯凹凸，且與路面接合，高出路面不多，客
          觀上，應不至於影響一般車輛之行車安全，此外，復查無證據足資證明被
          害人係快車行駛中，重心不穩，機車前輪左傾，滑入人孔蓋，造成機車翻
          倒，向左面傾倒後，致摔成重傷，是被告此部分所辯，尚無可採。
    （四）本件工程係由漢城公司承作，被告乙○○為漢城公司之負責人，負責該公
          司土木建築工程業務之執行，而被告甲○○係該公司派駐上開工程之工地
          主任，負責該公司所承包上開工程之相關施工事宜，均為從事業務之人，
          且均應注意上開施工路段，封閉防汛道路（註：兩側道路均為單向道）北
          線道路，防汛道路南線雙線道路改以雙向單線通行時之相關交通安全維護
          設施，竟於路中央放置紐澤西護欄時，未設有自發光源或具反光性能等情
          ，亦均於本院審理時不爭執，更何況設置法定或更週密之安全警告設施，
          花費不貲，被告乙○○身為漢城公司之負責人，既負責該公司土木建築工
          程業務之執行，其對漢城公司財務之運用，得以主導董事會決議權之行使
          ，漢城公司未切實依道路交通標誌標線號誌設置規則及中和排水路整治工
          程＝連城支線ＯＫ＋七００至１Ｋ＋七七三段施工交通維持計劃案設置安
          全警示措施，可使公司減省成本之花費，其減省即屬利益，而利益之所在
          ，應為責任之所歸，漢城公司承包本件工程之利益及減省上開應設設施之
          成本，其利益均歸屬漢城公司，被告乙○○自可以主導董事會決議權行使
          之方式，減省安全設施之法定或更週密設置標準，以使公司減省成本而獲
          利。是被告乙○○徒以授權工地主任為之云云為辯，尚難採信。
    （五）按道路因施工致交通受阻，應視需要設置各種標誌或拒馬、交通錐等，夜
          間應有反光或施工警告燈號，必要時並應使用號誌或派旗手管制交通；作
          為輔助交通島、緣石界線或實體分隔設施者，應有自發光源或具反光性能
          ；依漢城公司所提報之「臺北縣中和市○○○○路整治工程－連城支線０
          Ｋ＋七００至一Ｋ＋七七三段交通維持計劃書」，封閉北線道路，南線雙
          線道路改以雙向單線通行，南線八米道路以二釐米厚熱拌反光標線重新標
          線，劃分兩個混合車道，再加各種交通標誌，以引導車輛通行；汽車行駛
          時，駕駛人應注意車前狀況，並隨時採取必要之安全措施，道路交通標誌
          標線號誌設置規則第一百四十五條第一項、第一百五十二條第一項第三款
          、中和排水路整治工程＝連城支線ＯＫ＋七００至１Ｋ＋七七三段施工交
          通維持計劃案及道路交通安全規則第九十四條第三項均定有明文。查被告
          乙○○、甲○○於右揭時地，因施工期間，封閉防汛道路（註：兩側道路
          均為單向道）北線道路，防汛道路南線雙線道路改以雙向單線通行，均應
          注意遵守上開規定，且按當時情形，並無不能注意之情事，竟疏未注意而
          肇事，致被害人受重傷，為有過失。又被害人駕駛上開重機車，應注意遵
          守道路交通安全規則第九十四條第三項之規定，按當時情形，亦非不能注
          意，竟疏未注意而肇事，亦有過失（臺灣省臺北縣區車輛行車事故鑑定委
          員會九十二年一月二十一日北鑑字第九一一七０四號函所附之鑑定意見書
          亦同此見解）。被告之過失行為與被害人之重傷害結果間復有相當因果關
          係。事證明確，被告之犯行應堪認定。
四、核被告乙○○、甲○○所為，均係犯刑法第二百八十四條第二項後段之業務過失
    致重傷罪。爰審酌被告二人均無前科，有臺灣板橋地方法院檢察署刑案資料查註
    紀錄表、臺灣高等法院被告全國前案紀錄表各二份在卷足憑，被告乙○○、甲○○均因一時疏忽，致被害人受有上開重傷害，被告二人之過失程度（被害人亦有
    過失）、所生之危害及被告尚未與被害人達成民事和解並賠償損失等一切情狀，
    分別量處如主文所示之刑，並均諭知易科罰金之折算標準，以示懲儆。
據上論斷，應依刑事訴訟法第二百九十九條第一項前段，刑法第二百八十四條第二項
後段、第四十一條第一項前段，罰金罰鍰提高標準條例第一條前段、第二條，判決如
主文。
本案經檢察官王秀慧到庭執行職務
中    華    民    國      九十二      年      十一      月      六      日
                                臺灣板橋地方法院刑事第三庭
                                    審判長  法  官  胡  堅  勤
                                    法  官  李  君  豪
                                            法  官  楊  千  儀
右正本證明與原本無異。
如不服本判決，應於判決送達後十日內向本院提出上訴狀（應附繕本），上訴於臺灣
高等法院。
                                            書記官  吳  河  東
中    華    民    國      九十二      年      十一     月       六      日
附錄本案論罪科刑法條全文
刑法第二百八十四條（過失傷害罪）
因過失傷害人者，處六月以下有期徒刑、拘役或五百元以下罰金，致重傷者，處一年
以下有期徒刑、拘役或五百元以下罰金。
從事業務之人，因業務上之過失傷害人者，處一年以下有期徒刑、拘役或一千元以下
罰金，致重傷者，處三年以下有期徒刑、拘役或二千元以下罰金。
（罰金已依罰金罰鍰提高標準條例提高為十倍）


司法院資訊處製作；財團法人民間司法改革基金會備份。
